臺灣高等法院高雄分院刑事判決
111年度上易字第62號
上  訴  人  
即  被  告  陳煥為



選任辯護人  涂榮廷律師
上列上訴人因家庭暴力之傷害案件，不服臺灣高雄地方法院109
年度易字第449號，中華民國110年10月26日第一審判決（起訴案
號：臺灣高雄地方檢察署108年度偵字第15470號、109年度偵字
第2053號），提起上訴，本院判決如下：
    主  文
上訴駁回。
    犯罪事實
一、丙○○(原名丁○○)與己○○前為夫妻（已於109 年8 月間離婚）
    ，乙○○為丙○○之父，戊○○為己○○之父。丙○○與己○○間具有家
    庭暴力防治法第3 條第1 款所定之家庭成員關係。丙○○與己○○因故分居後，由雙方協議輪流照顧所育之子陳○○（106 年
    生，名籍詳卷）。嗣於108 年1 月12日19時許，丙○○、乙○○
    及甲○○（即丙○○之母）等人共同前往高雄市○鎮區○○街000 
    號之己○○娘家，欲將陳○○接回住處，然因陳○○開始哭鬧，兩
    家人遂因陳○○照顧之事宜發生口角拉扯，適己○○下樓聽見陳
    ○○之哭聲而欲自乙○○懷中將陳○○抱回，然乙○○仍拒不交還，
    丙○○為阻止己○○爭搶陳○○，其可預見拉扯人的身體，極易因
    用力過猛致人成傷，竟因情緒之憤激，基於傷害之不確定故
    意而徒手架住己○○，舉起之右手臂，並拉扯其右手臂，致己○○受有右手背擦傷4 ×1 公分、右前臂擦傷1.5 ×0.5 公分、
    右上臂紅4 ×3.5 公分、3.5 ×2.5 公分、右上臂瘀青l ×l 
    公分之傷害（己○○、戊○○、乙○○涉案部分，均經原審判決有
    罪確定）。
二、案經己○○訴由高雄市政府警察局前鎮分局報告臺灣高雄地方
    檢察署偵查起訴。
    理  由
一、程序部分：
　㈠證據能力部分：
  ⒈按被告以外之人於審判外之言詞或書面陳述，屬傳聞證據，
    原則上不得作為證據；惟按被告以外之人於審判外之陳述，
    雖不符刑事訴訟法第159條之1至第159條之4之規定，而經當
    事人於審判程序同意作為證據，法院審酌該言詞陳述或書面
    陳述作成時之情況，認為適當者，亦得為證據，刑事訴訟法
    第159條第1項、第159條之5第1項分別定有明文。
　⒉查本判決所引用屬於傳聞證據之部分，檢察官及被告丙○○（
    下稱被告）於本院準備程序時均明示同意有證據能力（見本
    院卷第53至56頁），基於尊重當事人對於傳聞證據之處分權
    ，及證據資料愈豐富愈有助於真實發現之理念，本院審酌該
    等證據作成時並無違法取證之瑕疵，且與待證事項具有關聯
    性，認以之作為證據亦屬適當，依上說明，自均有證據能力
    。
  ㈡起訴之認定：
　　起訴書之犯罪事實僅記載「……詎丙○○…及己○○為爭搶陳○○，
    竟各自基於傷害人身體之犯意，以徒手相互拉扯扭打…；己○○因而受有右手背擦傷4 ×1 公分、右前臂擦傷1.5 ×0.5 公
    分、右上臂紅4 ×3.5 公分、3.5 ×2.5 公分、右上臂瘀青l 
    ×l 公分等傷害…」等語，而未說明上開告訴人所告訴之對象
    及起訴之對立被告究係何人，究係1人或數人，經原審當庭
    詢問告訴人及公訴人後，確認告訴人己○○告訴之對象僅為被
    告1人（見原審易字卷第385 頁），合先敘明。
二、認定犯罪事實所憑之證據及理由： 　　
    被告矢口否認有何傷害證人即告訴人己○○之犯行，辯稱：我
    只是要阻擋己○○去搶奪孩子，沒有要傷害己○○的意思云云。
    經查：
　㈠被告與證人己○○前為夫妻，育有一子陳○○，雙方於109年8月
    協議離婚前，因對陳○○輪流照顧之問題互生不滿，於上開時
    、地發生口角爭執，並因爭搶陳○○而發生肢體衝突等情，為
    被告所是認，核與證人即共同被告己○○、戊○○、乙○○分別於
    警詢、偵訊及原審審理時證述之情節相符，並有成人保護案
    件通報表、高雄醫學大學附設中和紀念醫院108年1月12日及
    108年1月15日之受理家庭暴力事件驗傷診斷書、家庭暴力通
    報表、杏和醫院108年1月12日之受理家庭暴力事件驗傷診斷
    書、傷勢照片、LINE對話紀錄截圖、監視器錄影擷取畫面、
    高雄地方檢察署之勘驗報告、原審勘驗筆錄可稽（見警卷第
    31至33頁、第39頁、第55至57頁、第71至72頁、第79頁、第
    97頁；他字卷第7至17頁；偵一卷第31至35頁、第59至119頁
    ；原審易字卷第133至211頁），此部分之事實首堪認定。
  ㈡被告確有傷害證人己○○之事實，業經證人己○○於警詢、偵訊
    及原審審理時迭次證稱：我與丙○○發生口角互罵，丙○○的兩
    隻手先出手緊抓我兩隻手臂，我要掙脫，結果他越抓越緊，
    把我的手抓傷，後來我就用力掙脫等語（見警卷第19頁；偵
    一卷第19頁；原審易字卷第302頁），而經原審及本院勘驗
    現場錄影畫面，被告亦確有於衝突過程中拉扯、架住證人己○○之手部，有原審勘驗筆錄、錄影畫面截圖及本院勘驗筆錄
    為憑（見原審易字卷第149至153頁；本院卷第99至100頁）
    ，足認證人己○○上開證述確非無憑。
　㈢參以被告及證人己○○等2人衝突過程中之對話顯示：「（己○○
    ) 你甲我用殺毀啦，你用我幹嘛啦。（丙○○：）我沒有用你
    ；（己○○：）你抓我幹嘛，抓我幹嘛等語，亦有上開本院勘
    驗筆錄可參（見原審易字卷第149 頁），可見證人己○○於衝
    突過程當下即情緒激動地反應其遭被告抓住拉扯之事實，益
    見被告確有與證人己○○在爭吵過程中，拉扯並架住證人己○○
    之手臂無訛。
　㈣又證人己○○於案發當日至醫院就診，經診斷受有右手背擦傷4
    x1公分、右前臂擦傷1.5x0.5公分、右上背紅4x3.5公分、3.
    5x2.5公分、右上背瘀青lx1公分之傷勢，有杏和醫院受理家
    庭暴力事件驗傷診斷書可稽（見他字卷第11至13頁），而觀
    諸證人己○○所受傷勢種類、部位，並考量其與被告丙○○發生
    肢體衝突時之狀態，尚與一般人如遭他人拉扯、架拉手臂所
    可能造成之傷勢吻合。綜上各情，足證證人己○○指述其遭被
    告拉扯而受有前開傷勢等節，應堪採信。
　㈤被告雖辯稱：我沒有傷害己○○的意思云云。惟按刑法上之傷
    害罪並無關於犯罪手法之限制，只需行為人主觀上具備傷害
    他人身體之認知與意欲，客觀上形諸於外之行為舉止亦足以
    造成他人傷害之結果，即難謂與傷害罪之構成要件不符。又
    故意之成立，對於犯罪構成要件事實之發生，並無以確實之
    認識為必要，「未必故意」即以不介意其發生而實行為已足
    。亦即行為人雖非蓄意實施構成要件行為，但是在實施其他
    行為時，已可預見可能會發生構成要件之結果，但對此卻抱
    著「縱使發生，也不介意」之想法，此即所謂「未必故意」
    。查被告有出手拉扯證人己○○之手臂等節，業經認定如前，
    而被告於出手之際，本因與證人己○○間因對於子女陳○○之照
    顧問題處於不睦，則依其所具備之正常智識能力與生活經驗
    ，其對於在該等爭吵之情境中，將因心中累積諸多不滿與憤
    怒情緒，致無法精確掌握所施力道輕重，而在出手時用力過
    猛，或將致使證人己○○受到傷害等情，應有所預見，然被告
    明乎此，斯時不單純以身體攔擋欲抱回小孩之證人己○○前進
    而仍出手為上開舉動，容任證人己○○身體受到上開傷害結果
    之發生，足認被告主觀上確有傷害之不確定故意甚明，所辯
    尚難採信，況告訴人己○○當時僅係為抱回小孩而往前經過被
    告所站立之處，並非對被告有何不法侵害之行為，被告所為
    自無正當防衛可言，併此敘明。證人即被告之母甲○○於本院
    審理時證稱被告當時並無傷害證人己○○之故意云云，核係其
    主觀之臆測，亦難為有利被告之認定。本件事證明確，被告
    傷害之犯行堪予認定。
三、論罪科刑：
  ㈠被告行為後，刑法第277條第1項傷害罪業於108年5月29日修
    正公布，於同年月31日施行，將原法定刑「3年以下有期徒
    刑、拘役或1,000元以下罰金」提高為「5年以下有期徒刑、
    拘役或50萬元以下罰金」，修正後之規定較不利於被告，依
    刑法第2條第1項前段之規定，應適用被告行為時即修正前刑
    法第277條第1項之規定。
  ㈡按家庭暴力者，謂家庭成員間實施身體、精神或經濟上之騷
    擾、控制、脅迫或其他不法侵害之行為；又家庭暴力罪，謂
    家庭成員間故意實施家庭暴力行為而成立其他法律所規定之
    犯罪，家庭暴力防治法第2條第1款、第2款分別定有明文。
    查被告與己○○於行為時為夫妻關係，有個人戶籍資料查詢結
    果可憑（見原審審易卷第15至21頁），為家庭暴力防治法第
    3條第1款所定之家庭成員，被告所為上開傷害犯行，已屬家
    庭成員間實施身體上不法侵害之行為，為家庭暴力防治法第
    2條第1款所稱之家庭暴力，且構成刑法上之普通傷害罪，惟
    因家庭暴力防治法並無相關罰則規定，自以應依刑法關於傷
    害罪之規定予以論罪科刑。核被告所為，係犯修正前刑法第
    277條第1項之傷害罪。
四、上訴駁回之理由：
　㈠原審認被告之事證明確，因而依修正前刑法第277條第1項、
    刑法第41條第1項等規定，並審酌被告與證人己○○於行為時
    為夫妻關係，雙方因所生之子陳○○之輪流照顧問題發生爭執
    ，竟未秉持理性平和之方式妥為處理，而肇致本件糾紛，容
    有未合，惟被告所為傷害行為係基於不確定故意而為，其惡
    性較輕，告訴人己○○之傷勢不重，迄未達成和解，並兼衡被
    告自述研究所畢業、從事食品製造業、月薪新臺幣（下同）
    4萬多元（見原審易字卷第341頁）之智識程度、經濟能力及
    生活狀況等一切情狀，量處拘役15日，並諭知如易科罰金以
    1000元為折算1日之標準。
　㈡經核原判決此部分認事用法均無違誤，量刑亦屬妥當，應予
    維持。被告仍執前詞否認本件傷害之犯行，指摘原審未為其
    無罪之諭知為不當，提起上訴，難認有理由，應予駁回。
五、共同被告己○○、戊○○、乙○○被訴部分，業均經原審判決有罪
    ，因未上訴而告確定。　　　
六、據上論斷，應依刑事訴訟法第368條，判決如主文。
本案經檢察官李佳韻提起公訴，檢察官郭振昌到庭執行職務。
中　　華　　民　　國　　111 　年　　5 　　月　　5 　　日
                  刑事第九庭    審判長法  官  莊崑山
                                      法  官  惠光霞
                                      法  官  陳明富
以上正本證明與原本無異。
不得上訴。
中　　華　　民　　國　　111 　年　　5 　　月　　5 　　日
                                      書記官  曾允志
附錄本案論罪科刑法條：
修正前刑法第277條
傷害人之身體或健康者，處3年以下有期徒刑、拘役或1千元以下
罰金。
犯前項之罪，因而致人於死者，處無期徒刑或7年以上有期徒刑
；致重傷者，處3年以上10年以下有期徒刑。